【裁判字號】    97,訴,632
【裁判日期】    980430
【裁判案由】    違反台灣地區與大陸地區人民關係條例等
【裁判全文】
臺灣基隆地方法院刑事判決               97年度訴字第632號
公  訴  人  臺灣基隆地方法院檢察署檢察官
被      告  甲○○
指定辯護人  鐘炯律師
上列被告因違反臺灣地區與大陸地區人民關係條例等案件，經檢
察官提起公訴（98年度偵緝字第60號），本院判決如下：
    主    文
甲○○共同意圖營利，使大陸地區人民非法進入臺灣地區，處有
期徒刑壹年陸月，減為有期徒刑玖月；又共同意圖營利，使大陸
地區人民非法進入臺灣地區，處有期徒刑壹年陸月；應執行有期
徒刑壹年捌月，緩刑肆年。
    事    實
一、甲○○明知大陸地區人民未經許可不得進入臺灣地區，因大
    陸地區女子乙○○（本院通緝中）允諾支付甲○○第1年新
    臺幣（下同）5萬元及以後每年2萬5千元之報酬，甲○○雖
    無結婚之真意，然為圖得利益，遂與侯雪琳（未據起訴、大
    陸籍女子）基於使大陸地區人民非法進入臺灣地區之犯意，
    於民國93年4月21日前往大陸地區時，經由侯雪琳介紹進而
    與乙○○於93年5月13日在江西省鷹潭市公證處辦理虛偽公
    證結婚之登記手續，取得結婚公證書並使乙○○具備形式上
    之配偶身分。嗣後甲○○於93年5月月23日返臺，即以大陸
    地區出具之結婚公證書，向財團法人海峽交流基金會辦理驗
    證，並取得財團法人海峽交流基金會於93年6月11日所核發
    之（93）核字第040861號證明書。甲○○進而與乙○○、侯
    雪琳基於使公務員登載不實文書及行使使公務員登載不實文
    書之犯意聯絡，由甲○○於93年12月24日，持上開結婚公證
    書、財團法人海峽交流基金會所核發之證明書及江西省公證
    員協會寄交之公證書副本相符之證明書，前往臺北縣瑞芳鎮
    戶政事務所申請辦理結婚登記，使公務員就甲○○與陳香梅
    結婚之不實事項，僅為形式審查後即登載於職務上所掌之戶
    籍謄本公文書上，足以生損害於戶政機關對於戶籍管理之正
    確性。甲○○又提供上開結婚公證書、證明書、已簽名之「
    大陸地區人民入出臺灣地區申請書」、「大陸地區人民進入
    臺灣地區保證書」及戶籍謄本（第2次申請時提出）等資料
    ，向內政部警政署入出境管理局（現為內政部入出國及移民
    署）以配偶依親居留名義，為乙○○申請進入臺灣地區，入
    出境管理局並據以核發臺灣地區依親居留證，使乙○○得以
    於93年12月21日及96年8月19日二度入境臺灣地區。嗣因甲
    ○○於司法機關發覺犯罪前於96年9月5日主動至臺北縣政府
    警察局瑞芳分局四腳亭派出所就上開假結婚之犯罪事實自首
    ，並表示願意接受法律制裁，而知悉上情。
二、案經臺北縣政府警察局瑞芳分局報告臺灣基隆地方法院檢察
    署檢察官偵查起訴。
    理    由
壹、證據能力方面
    按被告以外之人於審判外之言詞或書面陳述，除法律有規定
    者外，不得作為證據，刑事訴訟法第159條第1項固定有明文
    。惟被告以外之人於審判外之陳述，雖不符刑事訴訟法第
    159條之1至第159條之4之規定，而經當事人於審判程序同意
    作為證據，法院審酌該言詞陳述或書面陳述作成時之情況，
    認為適當者，亦得為證據；當事人、代理人或辯護人於法院
    調查證據時，知有第159條第1項不得為證據之情形，而未於
    言詞辯論終結前聲明異議者，視為有前項之同意，同法第15
    9條之5亦有明定。查本判決下列所引用之各該被告以外之人
    於審判外之書面陳述，雖屬傳聞證據，惟被告及指定辯護人
    於本院準備程序時均同意作為證據，且於本院調查證據時，
    亦知有第159條第1項不得為證據之情形，而未於言詞辯論終
    結前聲明異議，本院審酌上開證據資料製作時之情況，尚無
    違法不當及證明力明顯過低之瑕疵，亦認為以之作為證據應
    屬適當，爰逕依刑事訴訟法第159條之5規定，認前揭證據資
    料均例外有證據能力，合先敘明。
貳、實體方面
一、認定犯罪事實所憑之證據及理由
    上揭事實，迭據被告甲○○於警詢、偵查、本院準備程序及
    審理時自白，並有乙○○臺灣地區依親居留證及逐次加簽出
    入境證、江西省鷹潭市公證處公證書、財團法人海峽交流基
    金會（93）核字第040861號證明書及（95）核字第025702號
    證明書、大陸地區人民資訊管理系統基本資料查詢、大陸地
    區人民在臺灣地區居留或定居申請書、流動人口登記聯單、
    大陸地區人民進入臺灣地區保證書、戶籍謄本、法務部入出
    境資訊連結作業被告甲○○及乙○○之入出境明細、法務部
    戶役政連結作業系統、內政部入出國移民署97年5月16日移
    署資處寰字第09710053950號函及附件乙○○入出國日期證
    明書1份及來台旅行證申請書相關資料影本21頁、臺北縣瑞
    芳鎮戶政事務所97年5月22日北縣瑞戶字第0970001284號函
    及附件甲○○結婚登記申請書及附件戶籍資料影本5紙、臺
    北縣政府警察局瑞芳分局偵辦兩岸人民關係條例及偽造文書
    案勘查報告、被告甲○○住處現場圖及勘查現場照片19張在
    卷可稽，足認被告之自白與事實相符，應堪採信。雖證人即
    同案被告乙○○於警訊時證述：「其與甲○○為真結婚，其
    平日居住於中和市○○街189巷2之1號，其來台後不只與甲
    ○○居住17天，其1個月回來1次會住1天，總共2、3個月，
    其與甲○○在大陸結婚有擺5桌宴客。其來台後有與甲○○
    同住，其回來後有至甲○○那住1天，隔天便去侯小鳳的住
    處，住在那裡。」云云，然查，被告甲○○於警訊供述：「
    乙○○第1前來與其同住15天，第2次來與其同住2天，乙○
    ○有陸陸續續回來煮飯給其與其父親吃。」乙情，被告甲○
    ○若與乙○○確係真結婚，豈有於2年9個月之期間內僅有同
    住17天之情事，甚且證人即同案被告乙○○於警訊時證述，
    其與甲○○在大陸結婚有擺5桌宴客乙節，核與被告甲○○
    於偵訊時供述：「其與乙○○在江西沒有請客。」之情節不
    符，是以證人即同案被告乙○○於警訊時之證述，顯與常情
    不符，自不足採。綜上所述，本案事證明確，被告甲○○之
    犯行至堪認定，應依法論科。
二、論罪科刑
  (一)按臺灣地區與大陸地區人民關係條例第79條對於違反同條例
    第15條第1款所定不得使大陸地區人民非法進入臺灣地區之
    處罰，旨在防止大陸地區人民非法進入臺灣地區，以維護臺
    灣地區之安全與安定；所稱「非法」，自應從實質上之合法
    性予以判斷，凡評價上違反法秩序之方法，均屬「非法」。
    參照行政程序法第119條第1款、第2款規定，受益人以詐欺
    、脅迫或賄賂方法，使行政機關作成行政處分者；或對重要
    事項提供不正確資料或為不完全陳述，致使行政機關依該資
    料或陳述而作成行政處分者，其信賴不值得保護。故在大陸
    地區通謀虛偽結婚，以不實之結婚證明辦理相關戶籍登記、
    入境等手續，憑以進入臺灣地區，其所持之入境許可文件雖
    係入出境主管機關所核發，形式上為合法，但因以詐欺方法
    而取得，即不具實質上之合法性，仍屬非法進入臺灣地區（
    最高法院94年度臺上字第1064號判決意旨參照）。本件被告
    甲○○為使大陸地區人民乙○○得以入境臺灣地區，其與乙
    ○○無結婚合意仍與之辦理結婚手續，並以不實之大陸地區
    結婚公證書等文件至我國戶籍機關辦理結婚登記，使公務員
    在職掌公文書即戶籍謄本上為不實之登載，再持該不實登載
    之戶籍謄本，以徒具外觀合法形式之結婚申請乙○○來臺、
    團聚，藉以規避我國政府對大陸地區人民入境之管制，被告
    甲○○實質上形同以非法手段使大陸地區人民進入臺灣，且
    被告甲○○第1次申請大陸地區人民進入臺灣地區，係為圖
    得乙○○所允諾之5萬元報酬，其後每年係為圖得乙○○所
    允諾之2萬5千元之報酬，被告甲○○主觀上係基於營利之意
    圖甚明。核被告甲○○所為，係犯刑法第216條、第214條之
    行使使公務員登載不實文書罪、基於營利之意圖而違反臺灣
    地區與大陸地區人民關係條例第15條第1款不得使大陸地區
    人民非法進入臺灣地區之規定，應依同條例第79條第2項處
    斷。被告甲○○使公務員登載不實之低度行為，為其行使之
    高度行為所吸收，不另論罪。
  (二)次按行為後法律有變更者，適用行為時之法律。但行為後之
    法律有利於行為人者，適用最有利於行為人之法律，94年2
    月2日修正公布，95年7月1日施行（修正後刑法下稱新法；
    修正前刑法下稱舊法）之刑法第2條第1項定有明文，此項規
    定，係規範行為後法律變更所生新舊法律比較適用之準據法
    ，於新法施行後，自應適用此規定，為「從舊從輕」之比較
    。查被告甲○○第1次即93年12月21日行為後，其所犯刑法
    第214條條文雖未修正，惟刑法有關共同正犯、罰金刑之最
    低數額、加減規定、自首均有修正，且刑法業已刪除連續犯
    、牽連犯之規定，自應依新法第2條第1項規定，為「從舊從
    輕」之比較，並綜合全部罪刑之結果比較新舊法如下所示：
    1.被告行為後，刑法關於罰金最低數額之規定，業經修正，
      新法第33條第5款規定，將舊法第33條第5款罰金最低額由
      銀元1元以上，修正為新台幣1,000元以上，以百元計算之
      。且被告行為後，刑法施行法亦於95年6月14日修正，增
      訂第1條之1，明訂中華民國94年1月7日刑法修正施行後，
      刑法分則編所定罰金之貨幣單位為新台幣。94年1月7日刑
      法修正時，刑法分則編未修正之條文定有罰金者，自94年
      1月7日刑法修正施行後，就其所定數額提高為30倍，但72
      年6月26日至94年1月7日新增或修正之條文，就其所定數
      額提高為3倍。惟因原本刑法條文罰金之單位為銀元，與
      新台幣之折算比例為3比1，復因罰金罰鍰提高標準條例第
      1條之適用，罰金數額業已提高10倍，因而實際上所得科
      處罰金之總數，固未提高，惟如前所述，新法第33條第5
      款提高罰金最低額為新台幣1,000元以上，且以百元計算
      之。因之刑法分則條文中有罰金刑者，其罰金之最低額業
      經修正為新台幣1,000元以上，以舊法之規定有利被告。
      被告所犯刑法第214條之使公務員登載不實文書罪之法定
      刑中有罰金刑，故應依新法第2條第1項前段規定，適用被
      告行為時之刑法第33條第5款之規定論處（最高法院95年
      度第8次刑事庭會議決議三(一)1.參照）。
    2.被告甲○○與乙○○、侯雪琳就行使使公務員登載不實公
      文書之犯行，有犯意聯絡及行為分擔，應依修正後刑法第
      28條之規定論以共同正犯｛查被告行為後，刑法第28條之
      文字雖有部分修正（即「實施」修正為「實行」），惟根
      據立法理由，修法目的在於剔除「陰謀共同正犯」、「預
      備共同正犯」，而本案被告甲○○係屬共同實行犯罪，故
      不論依修正前或修正後之第28條規定，均應論以共同正犯
      ，亦即此部分法條文字修改，就共同實行犯罪而言，其法
      律並未變更，無從為新舊法比較，應逕依新法第28條規定
      論以共同正犯｝。被告甲○○與侯雪琳就意圖營利，使大
      陸地區人民非法進入臺灣地區之犯行，有犯意聯絡及行為
      分擔，亦應依修正後刑法第28條之規定論以共同正犯。被
      告甲○○所為2次行使使公務員登載不實文書之行為，係
      為達使大陸地區人民乙○○非法進入臺灣地區之目的，應
      將被告甲○○各次所為複數舉動評價為法律上之一行為，
      因之被告甲○○係以一行為同時觸犯前開2罪名，為異種
      想像競合犯，依刑法第55條之規定，應從重依意圖營利使
      大陸地區人民非法進入臺灣地區罪（2罪）處斷。被告甲
      ○○所犯意圖營利使大陸地區人民非法進入臺灣地區2罪
      間，犯意各別，行為互異，應予分論併罰。
    3.犯罪及自首均在新法施行前者，新法施行後，應依新法第
      2條第1項之規定，適用最有利於行為人之法律；犯罪在新
      法施行前，自首在新法施行後者，應適用新法第62條之規
      定。（最高法院95年度第8次刑事庭會議決議六(三)1.2.參
      照）。本件被告甲○○第1次犯罪在新法施行前，在新法
      施行後自首，應適用新法第62條之規定，減輕其刑。
    4.本件有上述自首法定罰金刑之減輕原因，而法定罰金刑亦
      有修正，依舊法第68條規定：「拘役或罰金加減者，僅加
      減其最高度」，依新法第67條則規定：「有期徒刑或罰金
      加減者，其最高度及最低度同加減之」，故法定罰金刑之
      減輕在舊法僅減輕其最高度，在新法則連最低度均需減輕
      ，兩者比較結果，新法較有利於被告，依新法第2條第1項
      規定，本案應依新法第67條規定減輕重罰金之最高度。
    5.修正前刑法第51條規定：「數罪併罰，分別宣告其罪之刑
      ，依左列各款定其應執行者：」其中第5款規定：「宣告
      多數有期徒刑者，於各刑中之最長期以上，各刑合併之刑
      期以下，定其刑期。但不得逾20年。」修正後刑法第51
      條第5款規定：「宣告多數有期徒刑者，於各刑中之最長
      期以上，各刑合併之刑期以下，定其刑期。但不得逾30年
      。」比較結果，修正後刑法並非較有利於行為人，應依舊
      法第51條第5款之規定定其應執行之刑。又裁判確定前犯
      數罪，其中1罪在新法施行前者，亦適用最有利於行為人
      之法律（最高法院95年度第8次刑事庭會議決議五(一)參照
      ）。本件被告甲○○所犯2罪間，應數罪併罰，其中第1次
      犯罪在新法施行前，依上開說明，應適用最有利於行為人
      之法律，即依舊法第51條第5款之規定定其應執行之刑。
    6.就想像競合犯部分，修正後刑法第55條已修正為：「一行
      為而觸犯數罪名者，從一重處斷。但不得科以較輕罪名所
      定最輕本刑以下之刑」，其中但書部分雖為修正前刑法第
      55條所無，然因此部分規定僅係科刑之限制，為法理之明
      文化，非屬法律之變更（最高法院95年度第8次刑事庭會
      議決議五(二)參照），故逕依修正後之規定，在此說明。
  (三)被告甲○○與乙○○、侯雪琳就行使使公務員登載不實公文
    書之犯行，有犯意聯絡及行為分擔，應依修正後刑法第28條
    之規定論以共同正犯。被告甲○○與侯雪琳就意圖營利，使
    大陸地區人民非法進入臺灣地區之犯行，有犯意聯絡及行為
    分擔，亦應依修正後刑法第28條之規定論以共同正犯。被告
    甲○○所為2次行使使公務員登載不實文書之行為，係為達
    使大陸地區人民乙○○非法進入臺灣地區之目的，應將被告
    甲○○2次所為複數舉動評價為法律上之一行為，因之被告
    甲○○係以一行為同時觸犯前開2罪名，為異種想像競合犯
    ，依刑法第55條之規定，應從重依意圖營利使大陸地區人民
    非法進入臺灣地區罪處斷。被告甲○○所犯意圖營利使大陸
    地區人民非法進入臺灣地區2罪間，犯意各別，行為互異，
    應予分論併罰。
  (四)查被告甲○○係在警方尚未知悉其有假結婚之犯行前，向警
    方自白其與大陸地區女子乙○○係假結婚等情，有警訊筆錄
    在卷可考，故被告甲○○顯係在偵查機關未發覺被告犯罪前
    ，自首而接受裁判，就被告甲○○上開2罪，爰依修正後刑
    法第62條後段規定減輕其刑。
  (五)爰審酌被告甲○○為貪圖利益而擔任假結婚人頭，使大陸地
    區人民2次非法進入臺灣地區，其所為破壞戶籍管理及入出
    境管理機關對入出境管理之正確性，並危害臺灣地區之社會
    安寧及秩序，暨其僅取得第1年5萬元之報酬，並未取得其後
    每年之利益及犯後坦承犯行之態度等一切情狀，量處如主文
    所示之刑，並定其應執行之刑。
  (六)又查被告甲○○第1次犯罪之時間，係在96年4月24日之前，
    所犯上述之之罪暨宣告之刑，均符合中華民國96年罪犯減刑
    條例所定之減刑條件，爰依該條例第2條第1項第3款之規定
    ，減其宣告刑二分之一。另被告甲○○第2次犯罪之時間，
    係在96年4月24日之後，核與中華民國96年罪犯減刑條例所
    定之減刑條件不合，不予減刑。被告甲○○第1次犯罪減刑
    後之刑與第2次犯罪不減刑之刑，應依舊法第51條第5款之規
    定，定其應執行之刑。
  (七)末查被告甲○○前未曾因故意犯罪受有期徒刑以上刑之宣告
    ，有臺灣高等法院被告前案紀錄表在卷可稽，本次因一時貪
    圖利益，致罹刑典，犯後自首並坦承犯行交代所有案情，經
    此科刑教訓後，信當知所警惕，而無再犯之虞，因認所受刑
    之宣告，以暫不執行為適當，爰依新法第74條第1項第1款，
    諭知緩刑4年（按犯罪在新法施行前，新法施行後，緩刑之
    宣告，應適用新法第74條之規定，有最高法院上開決議七可
    資參照，故本件被告所為上述第1次犯行雖在新法施行前，
    惟本件判決係在新法施行後，自應適用新法規定，為緩刑之
    諭知）。
伍、至被告乙○○部分，本院現通緝中，由本院另行審結，併此
    說明。
參、據上論斷，應依刑事訴訟法第299條第1項前段，臺灣地區與
    大陸地區人民關係條例第79條第2項，刑法第2條第1項、第
    11條前段、第28條、第216條、第214條、第55條、第62條前
    段、第74條第1項第1款，修正前刑法第51條第5款，刑法施
    行法第1條之1，中華民國96年罪犯減刑條例第2條第1項第3
    款、第7條、第11條，判決如主文。
本案經檢察官高永棟到庭執行職務。
中    華    民    國    98    年    4     月    30    日
                  刑事第三庭審判長法    官  鄭景文
                                  法    官  黃梅淑
                                  法    官  黃永定
以上正本證明與原本無異。
如不服本判決應於收受本判決後10日內向本院提出上訴書狀，其
未敘述上訴理由者，並得於提起上訴後10日內向本院補提理由書
狀（均須按他造當事人之人數附繕本）「切勿逕送上級法院」。
中    華    民    國    98    年    4     月    30    日
                                  書 記 官  李繼業
附錄論罪法條：
臺灣地區與大陸地區人民關係條例第15條：
    下列行為不得為之：
    一、使大陸地區人民非法進入臺灣地區。
    二、明知臺灣地區人民未經許可，而招攬使之進入大陸地區
        。
    三、使大陸地區人民在臺灣地區從事未經許可或與許可目的
        不符之活動。
    四、僱用或留用大陸地區人民在臺灣地區從事未經許可或與
        許可範圍不符之工作。
    五、居間介紹他人為前款之行為。
臺灣地區與大陸地區人民關係條例第79條：
    違反第15條第1款規定者，處1年以上7年以下有期徒刑，得
    併科新臺幣1百萬元以下罰金。
    意圖營利而犯前項之罪者，處3年以上10年以下有期徒刑，
    得併科新臺幣5百萬元以下罰金。
    前二項之首謀者，處5年以上有期徒刑，得併科新臺幣1千萬
    元以下罰金。
    前三項之未遂犯罰之。
    中華民國船舶、航空器或其他運輸工具所有人、營運人或船
    長、機長、其他運輸工具駕駛人違反第15條第1款規定者，
    主管機關得處該中華民國船舶、航空器或其他運輸工具一定
    期間之停航，或廢止其有關證照，並得停止或廢止該船長、
    機長或駕駛人之職業證照或資格。
刑法第214條：
    明知為不實之事項，而使公務員登載於職務上所掌之公文書
    ，足以生損害於公眾或他人者，處3年以下有期徒刑、拘役
    或5百元以下罰金。
刑法第216條：
    行使第210條至第215條之文書者，依偽造、變造文書或登載
    不實事項或使登載不實事項之規定處斷。


司法院資訊處製作；財團法人民間司法改革基金會備份。
